【裁判字號】    95,訴緝,66
【裁判日期】    950608
【裁判案由】    偽造有價證券
【裁判全文】
臺灣臺北地方法院刑事判決              95年度訴緝字第66號
公  訴  人  臺灣臺北地方法院檢察署檢察官
被      告  丁○○
                      (
指定辯護人  甲○公設辯護人沈芳萍
上列被告因偽造有價證券案件，經檢察官提起公訴（九十三年度
偵字第一二○三三號），甲○判決如下：
    主  文
丁○○連續意圖供行使之用，而偽造有價證券，處有期徒刑參年
貳月。如附表二所示之偽造本票參紙均沒收。
    事  實
一、丁○○前曾從事法拍屋之房屋仲介工作，於民國八十六年間
    ，因信用不良無力向銀行貸款，乃商請友人丙○○作為建物
    所有權登記名義人，向華信商業銀行股份有限公司（下稱華
    信銀行）貸款，購置位於臺北市○○區○○路六一五巷七號
    四樓之房屋一戶及坐落土地持分（即臺北市○○區○○段三
    小段二○三二建號、臺北市○○區○○段三小段七八○地號
    持分萬分之一三五、臺北市○○區○○段三小段七九四之一
    地號持分萬分之一三五），丙○○並授權丁○○自行刻用其
    名義之印章以作為辦理上開貸款手續及與租賃相關事宜之用
    ，然未同意丁○○續以其名義為義務人、債務人將系爭房屋
    連同坐落土地再設定抵押權予他人，亦未同意丁○○以其名
    義開立本票。丁○○明知上情，竟基於行使偽造私文書、使
    公務員登載不實之概括犯意，先於八十八年五月二十一日，
    填寫土地登記申請書、土地建築改良物抵押權設定契約書，
    並均盜用上開「丙○○」之印章蓋用印文於其上開文件，表
    示丙○○有以債務人即義務人身分，將系爭房屋及坐落土地
    設定最高限額新臺幣（下同）三百萬元之第二順位抵押權予
    戊○○（丁○○之胞弟）之意思，並將上開文件交付予臺北
    市松山地政事務所承辦人員，使該承辦人員將上開不實之事
    項登載於所職掌之土地建築物登記謄本、他項權利證明書上
    ；復於八十八年五月三十一日，亦以上開同一方式，冒用丙○○名義，將系爭房屋設定最高限額十五萬元之第三順位抵
    押權予黃其冠後，復填寫土地建築改良物他項權利變更契約
    書，亦蓋用丙○○之印章於其上，將第二順位、第三順位之
    抵押權互換，以作為其向黃其冠借款之擔保，均足以生損害
    於丙○○及地政機關對於土地、建築改良物他項權利管理之
    正確性。嗣丁○○於八十八年十一月間，因財務狀況不佳，
    需錢孔急，復承前揭犯意，並基於意圖為自己不法所有、偽
    造有價證券之概括犯意，向承租系爭房屋之房客乙○○（原
    名吳志成）佯稱可開立本票，並以系爭房屋為標的設定抵押
    權擔保借款，且隱瞞系爭房屋前已有二個順位抵押權之事實
    ，向乙○○借款六十萬元，乙○○誤以為其借款債權得以獲
    得有利之擔保，而允諾借款後，丁○○即於八十八年十一月
    十九日，以與上開同一行使偽造私文書、使公務員登載不實
    之手法，填寫土地登記申請書、土地建築改良物他項權利移
    轉變更契約書，偽蓋丙○○之印章於上開文件上，辦理由戊○○將系爭房屋之第三順位抵押權讓與乙○○之相關手續。
    丁○○並於八十八年十一月二十六日，冒用丙○○名義，偽
    造「丙○○」之署押一枚，開立如附表一編號一所示之本票
    一紙，交付予乙○○作為擔保。乙○○嗣陷於錯誤並將六十
    萬元借款先扣除利息後，陸續將剩餘款項匯入丁○○所指定
    、戶名戊○○、中央信託局信託處帳號000000000
    00000號帳戶內。嗣丁○○又以同一手法，連續於八十
    九年一月十六日、同年三月十四日，分別偽造如附表一編號
    二、三所示之另二紙本票，陸續向乙○○借款二十萬元、三
    十萬元，亦均使乙○○陷於錯誤而交付款項。丁○○偽造如
    附表一編號三所示之本票後，再經過數月，系爭房屋因丁○○積欠銀行貸款而遭法院查封，經法院指派警方到上址調查
    房屋使用人之時，乙○○始發現丁○○並非房屋登記所有權
    人，經質之丁○○，丁○○竟又佯稱自己為戊○○，並承前
    偽造有價證券之概括犯意，在如附表一所示之三紙本票上，
    一次偽簽「戊○○」之署名三枚，表示戊○○有為共同發票
    人之意思，而偽造該有價證券，並將本票再交付予乙○○收
    執，意圖逃避債務。嗣後乙○○自行向地政機關查詢時，始
    另發現系爭房屋已有第二順位抵押權存在；而經乙○○向警
    方提出詐欺、偽造文書告訴後，警方循線追查，始知丁○○
    係冒用戊○○名義之事實。
二、案經丙○○及乙○○訴由臺北市政府警察局新店分局報告臺
    灣臺北地方法院檢察署檢察官偵查起訴。
    理  由
一、訊據被告丁○○固坦認未經告訴人丙○○之同意，即冒用其
    名義盜蓋其印章於土地建築改良物抵押權設定契約書、土地
    登記申請書、土地建築改良物他項權利移轉變更契約書上，
    以系爭房屋為標的設定抵押權予戊○○、黃其冠、乙○○等
    人，並向地政機關辦理抵押權設定登記，另偽造丙○○名義
    開立如附表一所示之本票三紙以作為向告訴人乙○○借款一
    百十萬元之擔保，並偽造戊○○名義為共同發票人等事實，
    而坦承有上開偽造文書、偽造有價證券之犯行，惟矢口否認
    有何詐欺取財之犯行，辯稱：伊當初向乙○○借款時，乙○○並未要求伊出示任何身分證件，設定抵押權也是伊主動提
    出，乙○○並未主動詢問抵押權順位，乙○○匯款時業已先
    將利息扣除，嗣後伊因為財務有困難始無法償還借款，惟實
    無詐欺取財之意圖云云。
二、經查：
（一）系爭房屋係丁○○所有，由丁○○委託丙○○擔任所有權
      登記名義人，丁○○未經丙○○之同意、授權，即於犯罪
      事實欄所述之時間，盜蓋丙○○之印章於土地登記申請書
      、土地建築改良物抵押權設定契約書、土地建築改良物他
      項權利移轉變更契約書上，表示丙○○有以債務人即義務
      人之身分將系爭房屋設定抵押權予戊○○、黃其冠、乙○○或互換抵押權順位，而偽造該等私文書，並據以向地政
      機關承辦人員行使之，使地政機關承辦人員將不實之事實
      登載於職務上所載之文書；另丁○○曾於八十八年十一月
      二十六日、八十九年一月十六日、八十九年三月十四日陸
      續冒用丙○○之名義，偽造如附表一所示之三張本票，分
      別交付予乙○○，併將系爭房屋設定第三順位抵押權予乙○○，作為向乙○○借款六十萬元、二十萬元、三十萬元
      之擔保，嗣又於上開三張本票上，再偽簽「戊○○」之署
      名簽名於本票上，表示戊○○有擔任共同發票人之意等情
      ，業據被告於警詢、偵查及甲○審理時坦承不諱（見偵查
      卷第十七頁反面、第十八頁、第五九頁、甲○九十四年度
      訴字第二二六號卷《下稱訴字卷》第二四頁反面、第二五
      頁、甲○九十五年度訴緝字第六六號卷《下稱訴緝卷》第
      四五頁、第五一頁），核與告訴人丙○○、乙○○於甲○
      審理時指訴明確（見訴字卷第二三頁反面、第一○七頁反
      面、第一○八頁、第一一八頁、訴緝卷第六○頁、第六一
      頁）；並有本票影本三紙（見偵查卷第三八頁）、臺北市
      松山地政事務所九十四年五月十一日北市松地三字第○九
      四三○五八八三○○號函附之臺北市○○區○○段三小段
      七八○、七九四之一地號土地及其上二○三二建號建物抵
      押權登記申請案影本暨登記謄本（見訴字卷第四○頁至第
      八九頁）、大眾商業銀行匯款回條（見偵查卷第三九頁）
      、戊○○中央信託局信託處帳號00000000000
      000號帳戶交易明細（見訴字第卷第一二五頁）等件附
      卷可稽，堪認告訴人前揭所為指訴確與事實相符，被告上
      開行使偽造私文書、使公務員登載不實、偽造有價證券之
      犯行，洵堪認定。
（二）又被告對於曾向乙○○借款共計一百十萬元之事實，並不
      否認，惟辯稱伊並無詐欺乙○○之故意，並以前詞置辯。
      然查：有關設定抵押權、開立本票等擔保借款之措施，係
      由被告主動提出一節，業據被告供稱在卷（見訴緝字第五
      ○頁反面），是顯見設定抵押權、開立本票均為被告為取
      得乙○○信任進而承諾借款之手段之一；而被告向乙○○
      第一次借款之金額高達六十萬元，衡諸常情，若無一定之
      擔保，或相當程度之信賴關係，債權人端不會允諾借款，
      而被告與乙○○僅為房東、房客關係，且乙○○係自八十
      八年九月二十五日始與被告簽立租賃契約，此參卷附之房
      屋租賃契約即明（見偵查卷第三六頁、第三七頁），是距
      離被告向乙○○第一次借款之時間（即八十九年十一月十
      九日設定抵押權前），二人認識不到二個月，是若非乙○○認為其借款有一定之保障，實不會借與被告如此龐大之
      金額。再者，依一般之社會通念，抵押權之設定順位愈後
      面，債權確實能因獲得抵押權擔保而受償之機率即愈低，
      而房屋所有人以向金融機構貸款之方式購買房屋，而將房
      屋設定第一順位抵押權予貸款金融機構之作法，在所常見
      ，而通常房屋經拍賣或行使抵押權，清償金融機關之貸款
      數額後，尚有剩餘價值，是設定第二順位之抵押權，對於
      債權人而言，尚可為某程度上債權之擔保，惟此時所設定
      者若為第三順位之抵押權，在債權人之觀感中，受償之機
      率減小，借款之意願定大為減低，此參乙○○於甲○審理
      時證稱：被告並無告知抵押權係設定第幾胎，若被告有告
      知伊係設定第三胎的話，伊不可能借款給被告等語（見訴
      字卷第一○八頁）等語亦可佐證，被告深明此理，始未將
      所設定之抵押權僅為第三順位一事明白告知乙○○；惟在
      乙○○之認知中，被告設定予其之抵押權順位，若非第一
      ，亦屬第二，蓋此時始有擔保之實益，故被告隱瞞抵押權
      設定之順位，誤使乙○○認為其擁有第二順位以前之抵押
      權而允諾交付借款，已難認非使用詐術。又被告係隱藏自
      己真實身分，偽造丙○○之名義開立本票交付乙○○以為
      借款之擔保，顯見其自始即欲脫免於債務之外，並使乙○○誤以為其借款尚有本票之擔保，債權收回無虞，而放心
      借與被告款項；況被告在經乙○○質疑其非丙○○，欲要
      求其表示真實身分之際，仍冒用戊○○之名義，並再以戊○○名義虛偽擔任本票之共同發票人，益徵其並無承擔債
      務之意思，在借款之初即係為了詐取乙○○所交付之借款
      ，其有為自己不法所有之意圖自明。從而，被告施用詐術
      ，使乙○○陷於錯誤進而交付借款之詐欺犯行，彰彰明甚
      。又乙○○縱如被告所稱，於借款之初並未要求被告出示
      身分證，然此係因乙○○為被告之房客，二人曾簽立租賃
      契約，被告亦已將系爭房屋交付乙○○占有使用，合理推
      論被告對於系爭房屋應有使用收益之權限，是乙○○當無
      設想被告會以虛構之身分詐騙之，亦不得以乙○○對於被
      告有此基本之信任，即認定乙○○在無任何擔保之前提下
      ，即會出借被告高達一百十萬元之鉅額款項，而推認乙○○交付款項與被告之施用詐術無涉。
（三）綜上，本件事證明確，被告有行使偽造私文書、使公務員
      登載不實、偽造有價證券、詐欺取財之犯行，堪以認定，
      應依法論科。
三、被告未經丙○○之同意、授權，即於犯罪事實欄所述之時間
    ，盜蓋丙○○之印章於土地登記申請書、土地建築改良物抵
    押權設定契約書、土地建築改良物他項權利移轉變更契約書
    上，表示丙○○有以債務人即義務人之身分將系爭房屋設定
    抵押權予戊○○、黃其冠、乙○○或互換抵押權順位，而偽
    造該等私文書，並據以向地政機關人員行使之，使地政機關
    人員將不實之事實登載於職務上所載之文書，核其所為，係
    犯刑法第二百十六條、第二百十條行使偽造私文書罪、同法
    第二百十四條使公務員登載不實罪；被告偽造丙○○名義簽
    發本票，並隱藏抵押權第三順位之事實，施用詐術使乙○○
    陷於錯誤而陸續交付一百十萬元借款，嗣又偽造戊○○名義
    偽造本票，係犯刑法第二百零一條第一項偽造有價證券罪、
    同法第三百三十九條第一項之詐欺取財罪。被告盜用丙○○
    印章、偽造丙○○署押之行為，為其偽造有價證券、偽造私
    文書之部分行為，而偽造私文書、行使偽造有價證券之低度
    行為，復為行使偽造私文書、偽造有價證券之高度行為所吸
    收，均不另論罪。被告先後多次偽造有價證券、行使偽造私
    文書、使公務員登載不實、詐欺取財之犯行，均時間緊接，
    所犯係構成要件相同之罪名，顯均係基於概括犯意反覆為之
    ，為連續犯，均應依刑法第五十六條規定各以一偽造有價證
    券罪、行使偽造私文書罪、使公務員登載不實罪、詐欺取財
    罪論處，並均加重其刑。被告所犯上開連續偽造有價證券、
    連續行使偽造私文書罪、連續使公務員登載不實罪，分別與
    連續詐欺取財罪間，有方法目的、原因結果之牽連關係，應
    從一重之連續偽造有價證券罪論處。又按檢察官就犯罪事實
    一部起訴者，其效力及於全部，刑事訴訟法第二百六十七條
    定有明文；有關被告於八十八年五月二十一日、同年月三十
    一日分別盜蓋丙○○之印章於土地登記申請書、土地建築改
    良物抵押權設定契約書上，並持以向地政機關人員辦理抵押
    權登記，使地政機關人員將不實事項登載於職務上所掌之文
    書之犯罪事實，雖未據公訴人於起訴書上載明，惟上開犯罪
    事實與公訴人業已提起公訴之部分，有連續犯、牽連犯之裁
    判上一罪關係，是自為起訴效力所及，是甲○自應就此部分
    一併加以審理裁判。被告偽造如附表二所示之本票三紙，均
    應依刑法第二百零五條宣告沒收。
四、不另為無罪之諭知部分：
（一）公訴意旨另以：被告前曾從事法拍屋之房屋仲介工作，於
      八十八年間，因信用不良無力向銀行貸款，乃商請友人丙○○，向華信銀行貸款，購置位於臺北市○○區○○路六
      一五巷七號四樓之房屋（即系爭房屋），詎被告竟基於行
      使偽造私文書之概括犯意，未得丙○○之同意，於八十八
      年九月二十五日，冒用丙○○之名義，私自在租賃契約書
      上偽簽丙○○之署名後行使之，表示其係屋主，將前開房
      屋出租與乙○○，致乙○○陷於錯誤，而承租該屋，並預
      付一年租金共計七萬二千元與丁○○，被告並承前揭犯意
      ，偽簽丙○○署名之租金收據，交付乙○○收執；因認被
      告前揭行為，涉犯刑法第二百十六條、第二百十條行使偽
      造私文書、同法第三百三十九條第一項之詐欺取財罪云云
      。
（二）又犯罪事實應依證據認定之，無證據不得認定犯罪事實，
      又不能證明被告犯罪或其行為不罰者，應諭知無罪之判決
      ，刑事訴訟法第一百五十四條第二項、第三百零一條第一
      項分別定有明文。次按認定不利於被告之事實，須依積極
      證據，茍積極之證據本身存有瑕疵而不足為不利於被告事
      實之認定，即應為有利於被告之認定，更不必有何有利之
      證據，而此用以證明犯罪事實之證據，猶須於通常一般人
      均不至於有所懷疑，堪予確信其已臻真實者，始得據以為
      有罪之認定，倘其證明尚未達到此一程度，而有合理性之
      懷疑存在，致使無從為有罪之確信時，即應為無罪之判決
      ，此有最高法院八十二年度臺上字第一六三號判決、七十
      六年臺上字第四九八六號、三十年上字第八一六號等判例
      意旨可資參照。
（三）公訴人認被告有上開犯行，無非以被告坦認有以丙○○名
      義簽立房屋租賃契約、出具租金收據、出租系爭房屋予乙○○之供述，證人乙○○、丙○○之證述，房屋租賃契約
      書、租金收據等件為其論據。訊據被告堅詞否認有上開偽
      造文書及詐欺之犯行，辯稱：系爭房屋係伊所出資購買，
      僅因伊個人信用問題無法向銀行貸款，故將系爭房屋登記
      在丙○○名下，丙○○亦表示他有授權伊將房屋出租等語
      。經查：被告辯稱系爭房屋為伊所有，伊登記在丙○○名
      下，丙○○有授權伊出租系爭房屋等情，核與丙○○於甲○審理時證稱：系爭房屋係被告所有，因被告無法向銀行
      辦理貸款，故請其出名擔任系爭房屋之所有權人，針對系
      爭房屋本身其有授權被告使用其之名字，故被告可以使用
      其名義出租系爭房屋，租金也是歸屬於被告等語（見訴字
      卷第十七頁、第二三頁反面）相符；觀諸甲○向臺北市松
      山地政事務所調閱系爭房屋抵押權設定資料（見訴字卷第
      四○頁至第八九頁），也可確知系爭房屋自八十六年十一
      月間至八十八年十一月間，所有權人確實均登記為丙○○
      。自上開事證觀之，顯見被告使用丙○○之名義出租系爭
      房屋、收取租金，均在丙○○之授權範圍內，故被告於八
      十八年九月二十五日，在房屋租賃契約書簽立丙○○之姓
      名，並於八十八年十月十九日以丙○○名義簽立租金收據
      ，收取乙○○預繳之一年租金七萬二千元，自無偽造文書
      犯行可言。又被告就系爭房屋本就有出租之使用收益權限
      ，而乙○○交付租金之目的本即係在承租系爭房屋，而被
      告與乙○○簽立租約並收取乙○○交付之租金後，亦確實
      將系爭房屋交付予乙○○使用，故被告就此部分並無任何
      詐欺乙○○之故意或犯行，公訴人認被告使乙○○陷於錯
      誤而交付租金，亦有誤會。
（四）綜上，被告以丙○○名義出租系爭房屋、收取乙○○交付
      之租金，與刑法第二百十六條、第二百十條行使偽造私文
      書罪、第三百三十九條第一項詐欺取財罪無涉，此外，復
      查無其他積極證據，足資證明被告確有上開公訴意旨所指
      之犯行，惟公訴意旨既認被告上開行為與前已論罪科刑之
      部分有連續犯、牽連犯之裁判上一罪關係，是甲○即不另
      為無罪之諭知。
據上論斷，應依刑事訴訟法第二百九十九條第一項前段，刑法第
第五十六條、第二百零一條第一項、第二百十六條、第二百十條
第二百十四條、第三百三十九條第一項、第五十五條、第二百零
五條，罰金罰鍰提高標準條例第一條前段，判決如主文。
本案經檢察官詹喬偉到庭執行職務。
中    華    民    國    95    年    6     月    8     日
                      臺灣臺北地方法院刑事第一庭
                          審判長法  官  陳興邦
                                法  官  吳秋宏
                                法  官  劉素如
上正本證明與原本無異。
如不服本判決，應於判決送達後10日內向甲○提出上訴狀（應抄
附繕本）。告訴人或被害人如對於本判決不服者，應具備理由請
求檢察官上訴，其上訴期間之計算係以檢察官收受判決正本之日
期為準。
                                書記官  劉甄庭
中    華    民    國    95    年    6     月    9     日
附表一：
 ┌──┬────┬─────┬─────┬─────┬─────┐
 │編號│ 發票人 │ 票面金額 │  發票日  │  到期日  │ 票據號碼 │
 │    │        │（新臺幣）│          │          │          │
 ├──┼────┼─────┼─────┼─────┼─────┤
 │ 一 │ 丙○○ │ 600,000元│ 88.11.26 │ 89.11.25 │ CH0000000│
 ├──┼────┼─────┼─────┼─────┼─────┤
 │ 二 │ 丙○○ │ 200,000元│ 89.01.16 │ 90.01.15 │ CH0000000│
 ├──┼────┼─────┼─────┼─────┼─────┤
 │ 三 │ 丙○○ │ 300,000元│ 89.03.14 │ 90.03.13 │ CH0000000│
 └──┴────┴─────┴─────┴─────┴─────┘
附表二：
 ┌──┬────┬─────┬─────┬─────┬─────┐
 │編號│ 發票人 │ 票面金額 │  發票日  │  到期日  │ 票據號碼 │
 │    │        │（新臺幣）│          │          │          │
 ├──┼────┼─────┼─────┼─────┼─────┤
 │ 一 │ 丙○○ │ 600,000元│ 88.11.26 │ 89.11.25 │ CH0000000│
 │    │ 戊○○ │          │          │          │          │
 ├──┼────┼─────┼─────┼─────┼─────┤
 │ 二 │ 丙○○ │ 200,000元│ 89.01.16 │ 90.01.15 │ CH0000000│
 │    │ 戊○○ │          │          │          │          │
 ├──┼────┼─────┼─────┼─────┼─────┤
 │ 三 │ 丙○○ │ 300,000元│ 89.03.14 │ 90.03.13 │ CH0000000│
 │    │ 戊○○ │          │          │          │          │
 └──┴────┴─────┴─────┴─────┴─────┘


司法院資訊處製作；財團法人民間司法改革基金會備份。
